臺灣高等法院刑事判決　　　　　　　94年度上更(二)字第91號
上　訴　人
即　被　告　乙○○
上列上訴人因水土保持法案件，不服臺灣板橋地方法院88年度訴
字第204號，中華民國88年3月22日第一審判決（起訴案號：臺灣
板橋地方法院檢察署87年度偵字第21030號）提起上訴，判決後
經最高法院第2次發回更審，本院判決如下：
    主  文
原判決撤銷。
乙○○無罪。
    理  由
一、公訴意旨略以：乙○○明知其所有台北縣樹林鎮○○○段蓋
    淡坑小段39─7地號之山坡地土地，其關於山坡地之開發利
    用或設置有關附屬設施或修建溝渠，應經調查規劃，依水土
    保持技術規範實施水土保持之處理與維護，而上開山坡地並
    未經此程序辦理，竟於87年5月間，僱工修築擋土牆、修建
    溝渠，修築面積達568平方公尺，致生山坡地之水、土壤或
    其他環視受污染之水土流失；嗣於87年8月6日因雨水沖刷，
    土地發生崩塌土石流失，土石流入附近甲○○住宅前；乙○
    ○另僱用陳坤昌（另為不起訴處分）駕駛挖土機清理崩塌土
    石時，為警查獲。因認乙○○涉犯水土保持法第32條第1項
    擅自開發經營致水土流失罪嫌云云。
二、按不能證明被告犯罪或其行為不罰者，應諭知無罪之判決，
    刑事訴訟法第301條第1項定有明文。本件公訴人指被告有上
    開被訴犯罪事實而涉犯水土保持法第32條第1項罪嫌，無非
    以系爭土地確為山坡地，被告已自承未擬具水土保持計劃書
    送經主管機關核定而設施擋土牆，修建溝渠致水土流失之情
    不諱，及有勘驗筆錄可稽為論據。
三、然按：(一)水土保持法第32條第1項之罪，係以「在公有或私
    人山坡地或國、公有林區或他人私有林區內未經同意擅自墾
    殖、占用或從事第8條第1項第2款至第5款之開發、經營或使
    用，致生水土流失或毀損水土保持之處理與維護設施」為要
    件，該條之規定，雖重在農、林、漁、牧地，山坡地或林區
    之水土保持，但亦含有竊佔罪之性質；其所謂「未經同意」
    ，乃指未經土地所有權人之同意而言。而公、私有土地之經
    營或使用，依水土保持法應實施水土保持處理與維護者，該
    土地之經營人、使用人或所有人，為水土保持法所稱之水土
    保持義務人，故水土保持義務人即為有權使用山坡地之人。
    倘土地所有權人本人或經土地所有權人之同意，或其他有使
    用權之人為墾殖、占用或開發經營者，縱未依水土保持技術
    規範實施水土保持之處理與維護，應屬違反同法第33條第1
    項第1款規定，處以罰鍰之範疇，不得依同法第32條規定課
    以刑事責任。查上開臺北縣樹林鎮○○○段蓋淡坑小段第39
    之7號土地，係被告於86年4月19日向案外人羅正松購買取得
    並由被告管理使用，為被告自始陳明並提出出賣人土地所有
    權狀登記謄本及不動產買賣契約書（載明已付第3次款移交
    土地－見本院上訴卷第30頁），並經被害人甲○○、證人陳
    坤昌供明該土地為被告管有中。則被告為有權使用該土地之
    人，為水土保持義務人，應無疑義。而被告之所以在該土地
    上修置擋土牆及修建溝渠，係因該土地屬山坡地，每因下雨
    ，沖刷土石流至鄰地，甚發生崩塌，土石流入附近鄰地住宅
    ，乃受相鄰之張明傳、甲○○反應指責，始僱工陳坤昌處理
    ，以防水患之情，不惟被告所供明，復據證人即鄰地所有人
    張明傳、甲○○2人一致證述無訛（見偵查卷第6、23頁，原
    審卷第18頁及上更(一)卷第18頁），顯見被告既為有權使用該
    土地之人，即不得指其未經同意擅在他人山坡地為占有使用
    ，其疏為管理，依前開說明，即與水土保持法第32條第1項
    之罪構成要件未合。又其築牆修溝，縱未依水土保持技術規
    範處理，即未依法先擬具水土保持計劃送請主管機關核定，
    即擅自為之，倘涉有不法，亦屬違反同法第33條第1項第1款
    規定，應否課予罰鍰之範疇。
四、至同法第33條第3項規定，違反第1項第2款情形（即違反同
    法第12條：水土保持義務人於山坡地或森林區內從事下列行
    為，應先擬具水土保持計畫，送請主管機關核定，如屬依法
    應進行環境影響評估者，並應檢附環境影響評估審查結果一
    併送核：(一)從事農、林、漁、牧地之開發利用所需之修築農
    路或整坡作業。(二)探礦、採礦、鑿井、採取土石或設置有關
    附屬設施。(三)修建鐵路、公路、其他道路或溝渠等。(四)開發
    建築用地、設置公園、墳墓、遊憩用地、運動場地或軍事訓
    練場、堆積土石、處理廢棄物或其他開挖整地。致生水土流
    失或毀損水土保持之處理與維護設施者，可處6月以上，5年
    以下有期徒刑，得併科新台幣60萬元以下罰金。）本件固有
    水土流失及修建溝渠情事（按修建擋土牆非屬同法第12條所
    規範之範疇），惟據被告於警訊供稱「：：實在是因為土石
    崩落鄰戶，鄰屋一直抗議，我才和太太鐘莊月珠商量，請工
    人去挖水溝，建擋土牆，並非有心要去開發建設」（偵查卷
    第4頁反面），「我只是想做擋土牆，因為有時水土會流到
    鄰居土地上，所以我由87年5月間開始僱工做擋土牆工程，8
    月6日那天才僱用陳坤昌駕駛挖土機，清理崩塌土石，」（
    原審卷第13頁反面）等語，顯然被告主觀上係為防土石崩落
    而擬建擋土牆阻擋，此與同法第12條為開發，經營或使用之
    行為，始造成水土流失之行為並不該當，況修建擋土牆，亦
    非同法第8條第1項第3、4款規範之對象。復據證人即告發人
    甲○○於偵查中指陳「因為當時下雨，水與土從山上流下來
    約3百公尺，衝到我房子，現在已清理完畢」（偵查卷第23
    頁反面），證人即被告鄰居張明傳於原審證陳「2年前，下
    雨時土石會流下來，去年時我要求他（被告）一定要處理好
    ，我的地與他的地在隔壁，他的地在後方山坡上」（原審卷
    第18頁反面）等語，此與被告所辯因下雨，而土石崩落才修
    建擋土牆等情相符，而後來因地不平，水又亂流，被告僱陳
    坤昌以挖土機挖出一條水溝，讓水順流而下等情，亦據被告
    於原審陳述明確（同卷第13頁反面、第14頁正面），是其修
    建溝渠，應在土石崩落，水土流失之後，而非因修建溝渠致
    水土流失甚明，顯與同法第33條第3項之要件不合。
五、依上所述，核被告所為，尚與水土保持法第32條第1項之犯
    罪構成要件有間，其行為即屬不罰，又查無其他證據足以證
    明其犯罪，原審不察，遽依該法條規定予以論罪科刑，即有
    適用法則不當之違誤，被告上訴指摘原判決不當，即有理由
    ，應由本院將原判決撤銷，依法改判為無罪，以符法制。
據上論斷，應依刑事訴訟法第369條第1項前段、第364條、第301
條第1項，判決如主文。
本案經檢察官李良忠到庭執行職務。
中　　華　　民　　國　　94　　年　　5 　　月　　11　　日
                  刑事第六庭審判長法  官  許國宏
                          　　　　法　官  林銓正
　　                              法  官  洪光燦
以上正本證明與原本無異。
檢察官如不服本判決，應於收受送達後10日內向本院提出上訴書
狀，其未敘述上訴之理由者並得於提起上訴後10日內向本院補提
理由書（均須按他造當事人之人數附繕本）。
　                                書記官  陳玉嬋
中　　華　　民　　國　　94　　年　　5 　　月　　12　　日
